ACORDAO-COMPLETO-2529725

ACÓRDÃO 3543/2022 ATA 21/2022 - PRIMEIRA CÂMARA

VISTOS, relatados e discutidos estes autos de tomada de contas especial instaurada pela Financiadora de Estudos e Projetos (Finep) de responsabilidade de Andres Collazos Montes de Oca, Carlos Alberto Penteado Proenca, Convergence Technology Industria e Comercio de Eletronicos - Eireli e Marisol Amador Duque, em razão da não comprovação da regular aplicação dos recursos repassados pela União por meio do Contrato de Concessão de Subvenção Econômica 01.09.0139.00;
ACORDAM os Ministros do Tribunal de Contas da União, reunidos em Sessão da 1ª Câmara, ante as razões expostas pelo Relator, em:
9.1 acolher parcialmente as alegações de defesa apresentadas pelos responsáveis Convergence Technology Industria e Comercio de Eletronicos - Eireli (08.460.194/0001-10) e Carlos Alberto Penteado Proenca (XXX.734.428-XX) ;
9.2 julgar regulares com ressalva, dando-lhes quitação, nos termos do arts. 1º, inciso I, e 16, inciso II, e 23, inciso II, da Lei 8.443/1992, c/c os arts. 1º, inciso I, 208 e 214, inciso II, do RI/TCU, as contas dos responsáveis Andres Collazos Montes de Oca (XXX.401.946-XX) ; Carlos Alberto Penteado Proenca (XXX.734.428-XX) ; Convergence Technology Industria e Comercio de Eletronicos - Eireli (08.460.194/0001-10) ; Marisol Amador Duque (XXX.183.718-XX) ;
9.3 notificar os responsáveis e a Finep acerca desta deliberação;
9.4 arquivar os presentes autos.

Tomada de contas especial instaurada pela Finep em razão da não comprovação da regular aplicação dos recursos repassados pela União realizadas por meio do Contrato de Concessão de Subvenção Econômica  01.09.0139.00 para o desenvolvimento de Display Braile para computadores portáteis utilizados por deficientes visuais-auditivos.

Primeira Câmara

Financiadora de Estudos e Projetos (Finep).

3. Responsáveis: Andres Collazos Montes de Oca (XXX.401.946-XX); Carlos Alberto Penteado Proenca (XXX.734.428-XX); Convergence Technology Industria e Comercio de Eletronicos - Eireli (08.460.194/0001-10); Marisol Amador Duque (XXX.183.718-XX).

13.1. Ministros presentes: Walton Alencar Rodrigues (Presidente), Benjamin Zymler, Vital do Rêgo (Relator) e Jorge Oliveira.
13.2. Ministros-Substitutos presentes: Augusto Sherman Cavalcanti e Weder de Oliveira.

VITAL DO RÊGO

Adoto como parte do relatório a instrução de mérito elaborada no âmbito da Secretaria de Controle Externo de Tomada de Contas Especial - SecexTCE (peça 94) , que contou com parecer favorável da chefia imediata (peça 95) e da unidade técnica (peça 96) , a seguir transcrita:
"1. Cuidam os autos de tomada de contas especial instaurada por Financiadora de Estudos e Projetos (Finep) , em desfavor de Convergence Technology Indústria e Comércio de Eletrônicos - Eireli (08.460.194/0001-10) , Marisol Amador Duque (XXX.183.718-XX) , Carlos Alberto Penteado Proença (XXX.734.428-XX) e Andres Collazos Montes de Oca (XXX.401.946-XX) , em razão de não comprovação da regular aplicação dos recursos repassados pela União realizadas por meio do  Contrato de Concessão de Subvenção Econômica  01.09.0139.00 (peça 3) firmado entre a Financiadora de Estudos e Projetos (Finep) , com recursos do Fundo Nacional de Desenvolvimento Científico e Tecnológico (FNDCT) e CONVERGENCE TECHNOLOGY INDÚSTRIA E COMÉRCIO DE ELETRÔNICOS - EIRELI, e que tinha por objeto o instrumento descrito como "DISPLAY BRAILE PARA PC - DISPOSITIVO PARA LEITURA E INTERPRETAÇÃO EM MICROCOMPUTADORES UTILIZADO POR DEFICIENTES VISUAIS-AUDITIVOS	".
HISTÓRICO
Em 17/9/2018, com fundamento na IN/TCU 71/2012, alterada pela IN/TCU 76/2016 e DN/TCU 155/2016, o dirigente da Financiadora de Estudos e Projetos (Finep) autorizou a instauração da tomada de contas especial (peça 25) . O processo foi registrado no sistema e-TCE com o número 1631/2018.
O Contrato de Concessão de Subvenção Econômica 01.09.0139.00 foi firmado no valor de R$ 895.712,38, sendo R$ 766.812,40 à conta da concedente e R$ 128.899,98 referentes à contrapartida da beneficiária do contrato de subvenção. Teve vigência de 7/4/2009 a 7/4/2013, com prazo para apresentação da prestação de contas em 4/10/2013. Os repasses efetivos da União totalizaram R$ 630.312,40 (peça 22) .
O fundamento para a instauração da Tomada de Contas Especial, conforme consignado na matriz de responsabilização elaborada pelo tomador de contas, foi a constatação da seguinte irregularidade: 
Não devolução do saldo financeiro não aprovado na prestação de contas e não restituição dos recursos de aplicação financeira.
Os responsáveis arrolados na fase interna foram devidamente comunicados e, diante da ausência de justificativas suficientes para elidir a irregularidade e da não devolução dos recursos, instaurou-se a tomada de contas especial.
No relatório (peça 43) , o tomador de contas concluiu que o prejuízo importaria no valor original de R$ 82.716,89, imputando-se a responsabilidade a Convergence Technology Indústria e Comércio de Eletrônicos - Eireli, na condição de contratado, Marisol Amador Duque, SÓCIA ADMINISTRADORA, no período de 22/3/2011 até o momento, na condição de gestor dos recursos, Carlos Alberto Penteado Proença, SÓCIO ADMINISTRADOR, no período de 22/3/2011 até o momento, na condição de gestor dos recursos e Andres Collazos Montes de Oca, na condição de ordenador de despesas (conforme descrito na peça 4) . 
Em 24/11/2019, a Controladoria-Geral da União emitiu o relatório de auditoria (peça 45) , em concordância com o relatório do tomador de contas. O certificado de auditoria e o parecer do dirigente do órgão de controle interno concluíram pela irregularidade das presentes contas (peças 46 e 47) .
Em 30/12/2019, o ministro responsável pela área atestou haver tomado conhecimento das conclusões contidas no relatório e certificado de auditoria, bem como do parecer conclusivo do dirigente do órgão de controle interno, manifestando-se pela irregularidade das contas, e determinou o encaminhamento do processo ao Tribunal de Contas da União (peça 48) .
ANÁLISE DOS PRESSUPOSTOS DE PROCEDIBILIDADE DA IN/TCU 71/2012
Apreciação do Prejuízo ao Contraditório e Ampla Defesa
Verifica-se que não houve o transcurso de mais de dez anos desde o fato gerador sem que tenha havido a notificação dos responsáveis pela autoridade administrativa federal competente (art. 6º, inciso II, c/c art. 19 da IN/TCU 71/2012, modificada pela IN/TCU 76/2016) , uma vez que o fato gerador da irregularidade sancionada ocorreu em 8/4/2013, e os responsáveis foram notificados sobre as irregularidades pela autoridade administrativa competente conforme abaixo:
Convergence Technology Indústria e Comércio de Eletrônicos - Eireli, por meio do ofício acostado à peça 27, recebido em 21/9/2018, conforme AR (peça 28) .
Marisol Amador Duque, por meio do ofício acostado à peça 29, recebido em 20/9/2018, conforme AR (peça 30) .
Carlos Alberto Penteado Proença, por meio do ofício acostado à peça 33, recebido em 24/9/2018, conforme AR (peça 34) .
Andres Collazos Montes de Oca, por meio do ofício acostado à peça 31, recebido em 24/9/2018, conforme AR (peça 32) .
Valor de Constituição da TCE 	
Verifica-se, ainda, que o valor atualizado do débito apurado (sem juros) em 1/1/2017 é de R$ 107.573,32, portanto superior ao limite mínimo de R$ 100.000,00, na forma estabelecida conforme os arts. 6º, inciso I, e 19 da IN/TCU 71/2012, modificada pela IN/TCU 76/2016. 
OUTROS PROCESSOS/DÉBITOS NOS SISTEMAS DO TCU COM OS MESMOS RESPONSÁVEIS
	Informa-se que não foi encontrado débito imputável aos responsáveis em outros processos no Tribunal.
EXAME TÉCNICO			 
Da análise dos documentos presentes nos autos, verifica-se que Convergence Technology Indústria e Comércio de Eletrônicos - Eireli (08.460.194/0001-10) , Marisol Amador Duque (XXX.183.718-XX) , Carlos Alberto Penteado Proença (XXX.734.428-XX) e Andres Collazos Montes de Oca (XXX.401.946-XX) eram as pessoas responsáveis pela gestão e execução dos recursos federais recebidos por meio do  Contrato de Concessão de Subvenção Econômica  01.09.0139.00 tendo o prazo final para apresentação da prestação de contas expirado em 4/10/2013. 
Verifica-se que foi dada oportunidade de defesa aos agentes responsabilizados na fase interna, em obediência aos princípios constitucionais que asseguram o direito ao contraditório e à ampla defesa (art. 5º, inciso LV, da Constituição Federal) , conforme detalhado no item "Análise dos Pressupostos de Procedibilidade da IN/TCU 71/2012", subitem "	Prejuízo ao Contraditório e Ampla Defesa".
Entretanto, os responsáveis não apresentaram justificativas suficientes para elidir as irregularidades e não recolheram o montante devido aos cofres do Fundo Nacional de Desenvolvimento Científico e Tecnológico, razão pela qual suas responsabilidades foram mantidas.
De acordo com as análises empreendidas na fase instrutória preliminar (peça 52) , as irregularidades descritas no relatório do tomador, bem como as respectivas condutas identificadas, que deram origem a esta TCE, foram descritas da forma que se segue. A estrutura adotada reflete a matriz de responsabilização (peças 42 e 51) : 
Irregularidade 1: não utilização dos rendimentos de aplicação financeira no objeto, sem haver a respectiva devolução.
Fundamentação para o encaminhamento: os recursos colocados em aplicação financeira renderam R$ 25.268,84, e não tendo sido usados no objeto da transferência implicam na obrigatoriedade da sua devolução ao concedente. 
Evidências da irregularidade: documentos técnicos presentes nas peças 19, 17 e 41.
Normas infringidas: Cláusula Sétima, item 2, alínea "g", Cláusula Nona, item 3, e Cláusula Décima Terceira, item l, alíneas "b" e "c", do Contrato e do Art. 8 da Lei nº 8.443/92.
Débito relacionado aos responsáveis Carlos Alberto Penteado Proença (XXX.734.428-XX) , Marisol Amador Duque (XXX.183.718-XX) , Andres Collazos Montes de Oca (XXX.401.946-XX) e Convergence Technology Indústria e Comércio de Eletrônicos - Eireli (08.460.194/0001-10) :
	Data de ocorrência
	Valor histórico (R$) 

	8/4/2013
	25.268,84

                   Valor atualizado do débito (sem juros) em 28/4/2020: R$ 36.804,07Cofre credor: Fundo Nacional de Desenvolvimento Científico e Tecnológico.
Responsável: Carlos Alberto Penteado Proença (XXX.734.428-XX) .
Conduta: não utilização dos rendimentos de aplicação financeira, sem haver a respectiva devolução.
Nexo de causalidade: a não utilização dos rendimentos de aplicação financeira no objeto da transferência resulta na obrigatoriedade da sua devolução ao órgão concedente, sob pena de presunção de dano ao erário.
Culpabilidade: não há excludentes de ilicitude, de culpabilidade e de punibilidade; é razoável supor que o responsável tinha consciência da ilicitude de sua conduta; era exigível conduta diversa da praticada, qual seja, devolver ao concedente os rendimentos auferidos em aplicação financeira não utilizados no objeto da transferência. 
Responsável: Convergence Technology Indústria e Comércio de Eletrônicos - Eireli (08.460.194/0001-10) .
Conduta: não utilização dos rendimentos de aplicação financeira, sem haver a respectiva devolução.
Nexo de causalidade: A não utilização dos rendimentos de aplicação financeira no objeto da transferência resulta na obrigatoriedade da sua devolução ao órgão concedente, sob pena de presunção de dano ao erário.
Culpabilidade: não há excludentes de ilicitude, de culpabilidade e de punibilidade; é razoável supor que o administrador responsável pela pessoa jurídica tinha consciência da ilicitude de sua conduta; era exigível conduta diversa da praticada, qual seja, devolver ao concedente os rendimentos auferidos em aplicação financeira não utilizados no objeto da transferência. 
Responsável: Marisol Amador Duque (XXX.183.718-XX) .
Conduta: não utilização dos rendimentos de aplicação financeira, sem haver a respectiva devolução.
Nexo de causalidade: A não utilização dos rendimentos de aplicação financeira no objeto da transferência resulta na obrigatoriedade da sua devolução ao órgão concedente, sob pena de presunção de dano ao erário.
Culpabilidade: não há excludentes de ilicitude, de culpabilidade e de punibilidade; é razoável supor que a responsável tinha consciência da ilicitude de sua conduta; era exigível conduta diversa da praticada, qual seja, devolver ao concedente os rendimentos auferidos em aplicação financeira não utilizados no objeto da transferência. 
Responsável: Andres Collazos Montes de Oca (XXX.401.946-XX) .
Conduta: não utilização dos rendimentos de aplicação financeira, sem haver a respectiva devolução.
Nexo de causalidade: A não utilização dos rendimentos de aplicação financeira no objeto da transferência resulta na obrigatoriedade da sua devolução ao órgão concedente, sob pena de presunção de dano ao erário.
Culpabilidade: não há excludentes de ilicitude, de culpabilidade e de punibilidade; é razoável supor que o responsável tinha consciência da ilicitude de sua conduta; era exigível conduta diversa da praticada, qual seja, devolver ao concedente os rendimentos auferidos em aplicação financeira não utilizados no objeto da transferência. 
Encaminhamento: citação.
Irregularidade 2: não comprovação da regular aplicação dos recursos, considerando que a beneficiária comprovou apenas parte dos recursos recebidos, inferior ao valor total repassado.
Fundamentação para o encaminhamento: A Finep liberou à beneficiária o montante de R$ 630.312,40, tendo sido aprovados na prestação de contas o montante de R$ 572.864,35, acarretando um valor a ser devolvido.
Evidências da irregularidade: documentos técnicos presentes nas peças 19, 17 e 41.
Normas infringidas: Cláusula Sétima, item 2, alíneas "a" e "g", Cláusula Nona, item 3, e Cláusula Décima Terceira, item l, alíneas "b" e "c", do Contrato e do Art. 8 da Lei nº 8.443/92.
Débito relacionado aos responsáveis Carlos Alberto Penteado Proença (XXX.734.428-XX) , Marisol Amador Duque (XXX.183.718-XX) , Andres Collazos Montes de Oca (XXX.401.946-XX) e Convergence Technology Indústria e Comércio de Eletrônicos - Eireli (08.460.194/0001-10) :
	Data de ocorrência
	Valor histórico (R$) 

	8/4/2013
	57.448,05

                   Valor atualizado do débito (sem juros) em 28/4/2020: R$ 83.673,08Cofre credor: Fundo Nacional de Desenvolvimento Científico e Tecnológico.
Responsável: Carlos Alberto Penteado Proença (XXX.734.428-XX) .
Conduta: não comprovação da regular aplicação dos recursos, considerando que houve a comprovação apenas parcial dos recursos recebidos, inferior ao valor total repassado.
Nexo de causalidade: A comprovação apenas parcial dos recursos recebidos, inferior ao valor total repassado, resulta na obrigatoriedade da sua devolução ao órgão concedente, sob pena de presunção de dano ao erário.
Culpabilidade: não há excludentes de ilicitude, de culpabilidade e de punibilidade; é razoável supor que o responsável tinha consciência da ilicitude de sua conduta; era exigível conduta diversa da praticada, qual seja, comprovar a totalidade dos recursos recebidos, ou devolver ao concedente os saldos existentes. 
Responsável: Convergence Technology Indústria e Comércio de Eletrônicos - Eireli (08.460.194/0001-10) .
Conduta: não comprovação da regular aplicação dos recursos, considerando que houve a comprovação apenas parcial dos recursos recebidos, inferior ao valor total repassado.
Nexo de causalidade: A comprovação apenas parcial dos recursos recebidos, inferior ao valor total repassado, resulta na obrigatoriedade da sua devolução ao órgão concedente, sob pena de presunção de dano ao erário.
Culpabilidade: não há excludentes de ilicitude, de culpabilidade e de punibilidade; é razoável supor que o administrador responsável pela pessoa jurídica tinha consciência da ilicitude de sua conduta; era exigível conduta diversa da praticada, qual seja, comprovar a totalidade dos recursos recebidos, ou devolver ao concedente os saldos existentes. 
Responsável: Marisol Amador Duque (XXX.183.718-XX) .
Conduta: não comprovação da regular aplicação dos recursos, considerando que houve a comprovação apenas parcial dos recursos recebidos, inferior ao valor total repassado.
Nexo de causalidade: A comprovação apenas parcial dos recursos recebidos, inferior ao valor total repassado, resulta na obrigatoriedade da sua devolução ao órgão concedente, sob pena de presunção de dano ao erário.
Culpabilidade: não há excludentes de ilicitude, de culpabilidade e de punibilidade; é razoável supor que o responsável tinha consciência da ilicitude de sua conduta; era exigível conduta diversa da praticada, qual seja, comprovar a totalidade dos recursos recebidos, ou devolver ao concedente os saldos existentes. 
Responsável: Andres Collazos Montes de Oca (XXX.401.946-XX) .
Conduta: não comprovação da regular aplicação dos recursos, considerando que houve a comprovação apenas parcial dos recursos recebidos, inferior ao valor total repassado.
Nexo de causalidade: A comprovação apenas parcial dos recursos recebidos, inferior ao valor total repassado, resulta na obrigatoriedade da sua devolução ao órgão concedente, sob pena de presunção de dano ao erário.
Culpabilidade: não há excludentes de ilicitude, de culpabilidade e de punibilidade; é razoável supor que o responsável tinha consciência da ilicitude de sua conduta; era exigível conduta diversa da praticada, qual seja, comprovar a totalidade dos recursos recebidos, ou devolver ao concedente os saldos existentes. 
Encaminhamento: citação.
	Em razão das irregularidades apontadas encontrarem-se devidamente demonstradas, foi proposta em instrução inicial (peça 52) a citação dos responsáveis, Convergence Technology Indústria e Comércio de Eletrônicos - Eireli, Marisol Amador Duque, Carlos Alberto Penteado Proença e Andres Collazos Montes de Oca, para apresentarem alegações de defesa e/ou recolherem o valor total do débito quantificado em relação às irregularidades descritas anteriormente.
 A proposta foi acolhida pelos dirigentes da SecexTCE, tendo a unidade técnica se pronunciado em 30/4/2020 pela citação dos responsáveis (peças 53-54) .
 Após a expedição das comunicações processuais - Ofícios 19341, 19342, 19343 e 19344/2020-TCU/Seproc, de 1/5/2021 (peças 59-62) , os responsáveis Convergence Technology Indústria e Comércio de Eletrônicos - Eireli, Marisol Amador Duque e Carlos Alberto Penteado Proença foram regularmente citados (AR´s, peças 63-65) . Após tentativas infrutíferas (peças 61, 70 e 88) o responsável Andres Collazos Montes de Oca foi citado por edital (peças 89 e 90) .
 Após constituírem procurador legal (peças 68 e 69) , os responsáveis Convergence Technology Indústria e Comércio de Eletrônicos - Eireli e Carlos Alberto Penteado Proença apresentaram alegações de defesa (peças 71 a 85) .
 Os responsáveis Marisol Amador Duque e Andres Collazos Montes de Oca permaneceram silentes, não apresentando manifestação, devendo ser declarados revéis.
 Dessa forma, a presente Tomada de Contas Especial se encontra apta	 para que o Tribunal se pronuncie quanto ao seu mérito.
Alegações de defesa dos responsáveis Convergence Technology Indústria e Comércio de Eletrônicos - Eireli e Carlos Alberto Penteado Proença (peças 71-85) 
Representados por procurador legalmente constituído (instrumento às peças 68-69) , os responsáveis registram inicialmente que o prazo de vigência do contrato firmado com a Finep foi prorrogado (peça 76) , sendo o prazo final estabelecido para 7/4/2013 e a prestação de contas após 6 meses do fim da vigência, o que representou 7/10/2013.
Argumentam que as prestações de contas parciais foram aprovadas "sem maiores questões e sem qualquer discussão sobre danos, a quem quer que seja".
Alegam que os gastos impugnados pela Finep ocorreram fora da vigência, mas ainda dentro do período de prestação de contas, "porém os gastos foram realizados para o projeto, ainda que os pagamentos tenham ocorrido após o período contratual de execução".
Por outro lado, os responsáveis admitem que "não há controvérsia sobre a diferença entre o valor cobrado pela FINEP e as Notas Fiscais demonstradas (consideradas glosadas pela Finep) , no montante de R$ 7.316,89 (sete mil, trezentos e dezesseis reais e oitenta e nova centavos) , e que a empresa devolverá com a devida atualização, se assim for determinado por este Tribunal de Contas da União".
Considerações acerca do débito imputado pela Finep
Conforme a tabela de acompanhamento financeiro de subvenção econômica elaborada pela Finep (peça 1, p. 8) , houve a liberação, por parte da Finep, de R$ 630.312,40 - planilha, tópico Liberações Realizadas. A planilha também demonstra que o total de Rendimentos de Aplicação Financeira atingiu R$ 25.268,84.
A beneficiária dos recursos demonstrou ter efetuado despesas no valor de R$ 648.264,35 - planilha, tópico Despesas Demonstradas.
Entretanto, a Finep glosou as despesas efetuadas fora da vigência do contrato - R$ 58.000,00 e R$ 17.400,00 (R$ 75.400,00) - planilha, tópico Despesas Glosadas.
Dessa forma, o total de despesas demonstradas (e aprovadas pela Finep) passou a ser de R$ -58572.864,35 (R$ 648.264,35 - R$ 75.400,00) - planilha, tópico Despesas Aprovadas.
A partir daí, a Finep estabeleceu que o débito a ser imputado aos responsáveis seria obtido subtraindo-se do total de recursos liberados (Liberações Realizadas) o valor das despesas aprovadas (Despesas Aprovadas) , ou seja, R$ 630.312,40 - R$ 572.864,35, que resultou em R$ 57.448,05, que acrescido dos rendimentos de aplicação financeira não utilizados, determinou o débito total de R$ 82.716,89.
Para fins de determinação da data do débito, a partir do qual passou a incidir a atualização monetária, a Finep atribuiu a data do dia subsequente ao término da vigência do contrato (7/4/2013) , portanto, 8/4/2013.
Análise
Efetivamente, conforme se observa no documento à peça 11, p. 4, as despesas glosadas pela Finep, para pagamento das empresas Cirvale Circuitos Impressos - CVB Indl. e Coml. e Sollus Engenharia Eletrônica, foram realizadas nas datas de 25 e 30/4/2013, portanto alguns dias após o fim da vigência, que ocorreu em 7/4/2013, dentro do mês final de vigência.
As notas fiscais demonstram as despesas com a CVB Indl. e Coml. no valor de R$ 58.000,00 (peça 15, p.14) e com a Sollus Eng. Eletrônica, no valor total de R$ 17.400,00 (peça 15, p. 15-19) .
Os responsáveis alegam que, conforme comprovam os documentos à peça 15, p. 2-19, havia uma relação contratual com essas empresas desde 2009, ou seja, as despesas eram correlacionadas com a execução do projeto. 
Observa-se que a jurisprudência desta Corte de Contas tem entendido que, em situações em que reste comprovado que os dispêndios contribuíram para o atingimento dos objetivos pactuados, é possível considerar como falha formal a execução de despesas fora da vigência do convênio - Acórdão 18.396/2021 - 2ª. Câmara, relator Ministro Raimundo Carreiro; Acórdão 8.300/2020 - 2ª. Câmara, relatora Ministra Ana Arraes; e, Acórdão 10.530/2018 - 1ª. Câmara, relator Ministro Benjamin Zymler.
Assim, as alegações de defesa podem ser acatadas parcialmente, no sentido de afastar o débito imputado, restando, todavia, o remanescente de R$ 7.316,89 (sete mil, trezentos e dezesseis reais e oitenta e nova centavos) sobre o qual os responsáveis admitem não haver o que discutir. 
O débito remanescente de R$ 7.316,89 é resultado da equação Débito Apurado (R$ 82.716,89) - despesas fora da vigência aceitas (R$ 58.000,00 + R$ 17.400,00) .
Da validade das notificações:
	Preliminarmente, cumpre tecer breves considerações sobre a forma como são realizadas as comunicações processuais no TCU. A esse respeito, destacam-se o art. 179, do Regimento Interno do TCU (Resolução 155, de 4/12/2002) e o art. 4º, inciso III, § 1º, da Resolução TCU 170, de 30 de junho de 2004, in verbis:
Art. 179. A citação, a audiência ou a notificação, bem como a comunicação de diligência, farse-ão:
I - mediante ciência da parte, efetivada por servidor designado, por meio eletrônico, fac-símile, telegrama ou qualquer outra forma, desde que fique confirmada inequivocamente a entrega da comunicação ao destinatário;
II - mediante carta registrada, com aviso de recebimento que comprove a entrega no endereço do destinatário;
III - por edital publicado no Diário Oficial da União, quando o seu destinatário não for localizado
 (...) 
Art. 3º As comunicações serão dirigidas ao responsável, ou ao interessado, ou ao dirigente de órgão ou entidade, ou ao representante legal ou ao procurador constituído nos autos, com poderes expressos no mandato para esse fim, por meio de:
I - correio eletrônico, fac-símile ou telegrama;
II - servidor designado;
III - carta registrada, com aviso de recebimento;
IV - edital publicado no Diário Oficial da União, quando o seu destinatário não for localizado, nas hipóteses em que seja necessário o exercício de defesa.
Art. 4º. Consideram-se entregues as comunicações:
I - efetivadas conforme disposto nos incisos I e II do artigo anterior, mediante confirmação da ciência do destinatário;
II - realizadas na forma prevista no inciso III do artigo anterior, com o retorno do aviso de recebimento, entregue comprovadamente no endereço do destinatário;
III - na data de publicação do edital no Diário Oficial da União, quando realizadas na forma prevista no inciso IV do artigo anterior.
§ 1º O endereço do destinatário deverá ser previamente confirmado mediante consulta aos sistemas disponíveis ao Tribunal ou a outros meios de informação, a qual deverá ser juntada ao respectivo processo.
 (...) 
	Bem se vê, portanto, que a validade da citação via postal não depende de que o aviso de recebimento seja assinado pelo próprio destinatário da comunicação, o que dispensa, no caso em tela, a entrega do AR em "mãos próprias". A exigência da norma é no sentido de o Tribunal verificar se a correspondência foi entregue no endereço correto, residindo aqui a necessidade de certeza inequívoca. 
	Não é outra a orientação da jurisprudência do TCU, conforme se verifica dos julgados a seguir transcritos:
São válidas as comunicações processuais entregues, mediante carta registrada, no endereço correto do responsável, não havendo necessidade de que o recebimento seja feito por ele próprio (Acórdão 3648/2013-TCU-Segunda Câmara, Relator Ministro JOSÉ JORGE) ;
É prescindível a entrega pessoal das comunicações pelo TCU, razão pela qual não há necessidade de que o aviso de recebimento seja assinado pelo próprio destinatário. Entregandose a correspondência no endereço correto do destinatário, presume-se o recebimento da citação. (Acórdão 1019/2008-TCU-Plenário, Relator Ministro BENJAMIN ZYMLER) ;
As comunicações do TCU, inclusive as citações, deverão ser realizadas mediante Aviso de Recebimento - AR, via Empresa Brasileira de Correios e Telégrafos, bastando para sua validade que se demonstre que a correspondência foi entregue no endereço correto. (Acórdão 1526/2007-TCU-Plenário, Relator Ministro AROLDO CEDRAZ) .
A validade do critério de comunicação processual do TCU foi referendada pelo Supremo Tribunal Federal, nos termos do julgamento do MS-AgR 25.816/DF, por meio do qual se afirmou a desnecessidade da ciência pessoal do interessado, entendendo-se suficiente a comprovação da entrega do "AR" no endereço do destinatário:
Ementa: agravo regimental. Mandado de segurança. Desnecessidade de intimação pessoal das decisões do tribunal de contas da união. art. 179 do regimento interno do TCU. Intimação do ato impugnado por carta registrada, iniciado o prazo do art. 18 da lei nº 1.533/51 da data constante do aviso de recebimento. Decadência reconhecida. Agravo improvido.
O envio de carta registrada com aviso de recebimento está expressamente enumerado entre os meios de comunicação de que dispõe o Tribunal de Contas da União para proceder às suas intimações.
O inciso II do art. 179 do Regimento Interno do TCU é claro ao exigir apenas a comprovação da entrega no endereço do destinatário, bastando o aviso de recebimento simples. 
Da revelia dos responsáveis
No caso vertente, a tentativa de citação dos responsáveis (Convergence Technology Indústria e Comércio de Eletrônicos - Eireli, Marisol Amador Duque, Carlos Alberto Penteado Proença e Andres Collazos Montes de Oca) se deu em endereços provenientes de pesquisas de endereços realizadas pelo TCU (vide parágrafos acima) .
Em relação aos responsáveis Convergence Technology Indústria e Comércio de Eletrônicos - Eireli, Marisol Amador Duque e Carlos Alberto Penteado Proença, a entrega do ofício citatório nesses endereços ficou comprovada (peças 59-60 e 62-65) .
Devido ao insucesso de realizar a citação em endereço constante na base de dados da Receita Federal custodiada pelo TCU (peça 57) , em relação ao responsável Andres Collazos Montes de Oca (peças 61 e 66) , buscou-se a notificação em endereço proveniente das bases de dados públicas custodiadas pelo TCU (TSE e Renach) e das bases de dados do próprio TCU (peças 70 e 86) .
No entanto, a entrega dos ofícios citatórios nesses endereços não ficou comprovada (peças 70, 86, 88 e 91) , razão pela qual promoveu-se a notificação por edital publicado no Diário Oficial da União (peças 89-90) .
Importante destacar que, antes de se promover a citação por edital, para assegurar a ampla defesa, buscaram-se outros meios possíveis para localizar e citar o responsável Andres Collazos Montes de Oca, nos limites da razoabilidade, fazendo juntar aos autos informação comprobatória dos diferentes meios experimentados que restaram frustrados (Acórdão 4851/2017-TCU-Primeira Câmara, Relator Min. Augusto Sherman) .
	Transcorrido o prazo regimental fixado e mantendo-se inertes os responsáveis Marisol Amador Duque e Andres Collazos Montes de Oca, impõe-se que sejam considerados revéis, dando-se prosseguimento ao processo, de acordo com o art. 12, § 3º, da Lei 8.443/1992.
Nos processos do TCU, a revelia não leva à presunção de que seriam verdadeiras todas as imputações levantadas contra os responsáveis, diferentemente do que ocorre no processo civil, em que a revelia do réu opera a presunção da verdade dos fatos narrados pelo autor (Acórdão 1009/2018-TCU-Plenário, Relator Ministro Bruno Dantas; 2369/2013-TCU-Plenário, Relator Ministro Benjamin Zymler; e 2449/2013-TCU-Plenário, Relator Ministro Benjamin Zymler) . Dessa forma, a avaliação da responsabilidade do agente não pode prescindir da prova existente no processo ou para ele carreada. 
Ao não apresentar sua defesa, os responsáveis deixaram de produzir prova da regular aplicação dos recursos sob sua responsabilidade, em afronta às normas que impõem aos gestores públicos a obrigação legal de, sempre que demandados pelos órgãos de controle, apresentar os documentos que demonstrem a correta utilização das verbas públicas, a exemplo do contido no art. 93 do Decreto-Lei 200/1967: "Quem quer que utilize dinheiros públicos terá de justificar seu bom e regular emprego na conformidade das leis, regulamentos e normas emanadas das autoridades administrativas competentes." 
Em se tratando de processo em que as partes interessadas não se manifestaram acerca das irregularidades imputadas, não há elementos para que se possa efetivamente aferir e reconhecer a ocorrência de boa-fé na conduta dos responsávéis, podendo este Tribunal, desde logo, proferir o julgamento de mérito pela irregularidade das contas, conforme os termos dos §§ 2º e 6º do art. 202 do Regimento Interno do TCU. (Acórdão 2064/2011-TCU-Primeira Câmara, Relator Ministro Ubiratan Aguiar; 6.182/2011-TCU-Primeira Câmara, Relator Ministro-Substituto Weder de Oliveira; 4.072/2010-TCU-Primeira Câmara, Relator Ministro Valmir Campelo; 1.189/2009-TCU-Primeira Câmara, Relator Ministro-Substituto Marcos Bemquerer; 731/2008-TCU-Plenário, Relator Ministro Aroldo Cedraz) .
Em relação aos responsáveis Marisol Amador Duque e Andres Collazos Montes de Oca, em face da ausência de manifestação, aplica-se o instituto da revelia, dando-se prosseguimento ao processo. Outrossim, as alegações de defesa ora acatadas aproveitam aos responsáveis revéis.
Prescrição da Pretensão Punitiva
	Vale ressaltar que a pretensão punitiva do TCU, conforme Acórdão 1441/2016-TCU-Plenário, Relator: Benjamin Zymler, que uniformizou a jurisprudência acerca dessa questão, subordina-se ao prazo geral de prescrição indicado no art. 205 do Código Civil, que é de dez anos, contado da data de ocorrência da irregularidade sancionada, nos termos do art. 189 do Código Civil, sendo este prazo interrompido pelo ato que ordenar a citação, a audiência ou a oitiva dos responsáveis.
No caso em exame, verifica-se que não houve a ocorrência da prescrição da pretensão punitiva, uma vez que a irregularidade sancionada se deu em 8/4/2013 e o ato de ordenação da citação ocorreu em 30/4/2020, portanto em prazo inferior a dez anos.
CONCLUSÃO
	Em face da análise das alegações de defesa terem sido acatadas parcialmente, remanescendo o débito de R$ 7.316,89 (sete mil, trezentos e dezesseis reais e oitenta e nova centavos) , propõe-se julgar irregulares as contas dos responsáveis Convergence Technology Indústria e Comércio de Eletrônicos - Eireli (08.460.194/0001-10) , Marisol Amador Duque (XXX.183.718-XX) , Carlos Alberto Penteado Proença (XXX.734.428-XX) e Andres Collazos Montes de Oca (XXX.401.946-XX) .
PROPOSTA DE ENCAMINHAMENTO
	Diante do exposto, submetem-se os autos à consideração superior, propondo:
1. considerar revéis para todos os efeitos os responsáveis Marisol Amador Duque (XXX.183.718-XX) e Andres Collazos Montes de Oca (XXX.401.946-XX) , dando-se prosseguimento ao processo, conforme preceitua o art. 12, § 3º, da Lei 8.443/1992 c/c o art. 202, § 8º, do RI/TCU;
1. acolher parcialmente as alegações de defesa apresentadas pelos responsáveis Convergence Technology Indústria e Comércio de Eletrônicos - Eireli (08.460.194/0001-10) e Carlos Alberto Penteado Proença (XXX.734.428-XX) , aproveitando-se em benefício dos demais responsáveis revéis;
1. julgar irregulares as contas dos responsáveis Convergence Technology Indústria e Comércio de Eletrônicos - Eireli (08.460.194/0001-10) , Marisol Amador Duque (XXX.183.718-XX) , Carlos Alberto Penteado Proença (XXX.734.428-XX) e Andres Collazos Montes de Oca (XXX.401.946-XX) , com fundamento nos arts. 1º, inciso I, 16, inciso III, alínea "c", 19, caput, e 23, inciso III, da Lei 8.443/1992 c/c os arts, 1º, inciso I, 219, inciso III, 210 e 214, inciso III, do RI/TCU, condenando-os, solidariamente, ao pagamento da importância a seguir especificada e fixando-lhes o prazo de 15 dias para que comprovem perante este Tribunal, em respeito ao art. 214, inciso III, alínea "a", do RI/TCU, o recolhimento da dívida aos cofres do Fundo Nacional de Desenvolvimento Científico e Tecnológico - FNDCT, atualizada monetariamente e acrescida de juros de mora calculados a partir da data indicada até a data do efetivo recolhimento e com o abatimento dos valores acaso já satisfeitos, nos termos da legislação vigente:
	Valor Original (R$) 
	Data de ocorrência

	7.316,89
	8/4/2013

1. aplicar, com fundamento no art. 57 da Lei 8.443/1992 c/c o art. 267 do RI/TCU, multa individual aos responsáveis Convergence Technology Indústria e Comércio de Eletrônicos - Eireli (08.460.194/0001-10) , Marisol Amador Duque (XXX.183.718-XX) , Carlos Alberto Penteado Proença (XXX.734.428-XX) e Andres Collazos Montes de Oca (XXX.401.946-XX) , fixando o prazo de 15 dias, a partir da notificação, para que, nos termos do art. 214, inciso III, alínea "a", do RI/TCU, comprovem perante este Tribunal o recolhimento aos cofres do Tesouro Nacional do valor atualizado monetariamente desde a data do acórdão até a data do efetivo recolhimento, se for pago após o vencimento, na forma da legislação em vigor;
1. autorizar, desde logo, nos termos do art. 28, II, da Lei 8.443/1992, a cobrança judicial das dívidas, caso não atendida a notificação;
1. autorizar, desde já, caso requerido, o parcelamento da dívida em até 36 (trinta e seis) parcelas mensais, nos termos do art. 217 do RI/TCU, com a incidência sobre cada parcela dos devidos encargos legais até o efetivo pagamento, com esclarecimento ao responsável de que a falta de pagamento de qualquer parcela importará no vencimento antecipado do saldo devedor (§ 2º do art. 217 do RI/TCU) ; 
1. em cumprimento ao disposto no § 3º do art. 16 da Lei 8.443/1992, remeter cópia desta deliberação à Procuradoria da República no Estado de Minas Gerais.".
O representante do Ministério Público junto ao TCU que atuou no feito manifestou concordância com a proposta técnica alvitrada (peça 97) nos seguintes termos:
"Em face do que restou apurado nos autos, o Ministério Público de Contas manifesta-se de acordo com a proposta de encaminhamento apresentado em pareceres uniformes pela Secretaria de Controle Externo de Tomada de Contas Especial, no sentido de o TCU (peças 94-96) :
"a) considerar revéis para todos os efeitos os responsáveis Marisol Amador Duque (XXX.183.718-XX) e Andres Collazos Montes de Oca (XXX.401.946-XX) , dando-se prosseguimento ao processo, conforme preceitua o art. 12, § 3º, da Lei 8.443/1992 c/c o art. 202, § 8º, do RI/TCU;
b) acolher parcialmente as alegações de defesa apresentadas pelos responsáveis Convergence Technology Indústria e Comércio de Eletrônicos - Eireli (08.460.194/0001-10) e Carlos Alberto Penteado Proença (XXX.734.428-XX) , aproveitando-se em benefício dos demais responsáveis revéis;
c) julgar irregulares as contas dos responsáveis Convergence Technology Indústria e Comércio de Eletrônicos - Eireli (08.460.194/0001-10) , Marisol Amador Duque (XXX.183.718-XX) , Carlos Alberto Penteado Proença (XXX.734.428-XX) e Andres Collazos Montes de Oca (XXX.401.946-XX) , com fundamento nos arts. 1º, inciso I, 16, inciso III, alínea "c", 19, caput, e 23, inciso III, da Lei 8.443/1992 c/c os arts, 1º, inciso I, 219, inciso III, 210 e 214, inciso III, do RI/TCU, condenando-os, solidariamente, ao pagamento da importância a seguir especificada e fixando-lhes o prazo de 15 dias para que comprovem perante este Tribunal, em respeito ao art. 214, inciso III, alínea "a", do RI/TCU, o recolhimento da dívida aos cofres do Fundo Nacional de Desenvolvimento Científico e Tecnológico - FNDCT, atualizada monetariamente e acrescida de juros de mora calculados a partir da data indicada até a data do efetivo recolhimento e com o abatimento dos valores acaso já satisfeitos, nos termos da legislação vigente:
	Valor Original (R$) 
	Data de ocorrência

	7.316,89
	8/4/2013

d) aplicar, com fundamento no art. 57 da Lei 8.443/1992 c/c o art. 267 do RI/TCU, multa individual aos responsáveis Convergence Technology Indústria e Comércio de Eletrônicos - Eireli (08.460.194/0001-10) , Marisol Amador Duque (XXX.183.718-XX) , Carlos Alberto Penteado Proença (XXX.734.428-XX) e Andres Collazos Montes de Oca (XXX.401.946-XX) , fixando o prazo de 15 dias, a partir da notificação, para que, nos termos do art. 214, inciso III, alínea "a", do RI/TCU, comprovem perante este Tribunal o recolhimento aos cofres do Tesouro Nacional do valor atualizado monetariamente desde a data do acórdão até a data do efetivo recolhimento, se for pago após o vencimento, na forma da legislação em vigor;
e) autorizar, desde logo, nos termos do art. 28, II, da Lei 8.443/1992, a cobrança judicial das dívidas, caso não atendida a notificação;
f) autorizar, desde já, caso requerido, o parcelamento da dívida em até 36 (trinta e seis) parcelas mensais, nos termos do art. 217 do RI/TCU, com a incidência sobre cada parcela dos devidos encargos legais até o efetivo pagamento, com esclarecimento ao responsável de que a falta de pagamento de qualquer parcela importará no vencimento antecipado do saldo devedor (§ 2º do art. 217 do RI/TCU) ; 
g) em cumprimento ao disposto no § 3º do art. 16 da Lei 8.443/1992, remeter cópia desta deliberação à Procuradoria da República no Estado de Minas Gerais.".
	É o relatório.

Heron Antloga (OAB/MG 136.098).

Procurador Júlio Marcelo de Oliveira.

TOMADA DE CONTAS ESPECIAL. RECURSOS DO FUNDO NACIONAL DE DESENVOLVIMENTO CIENTÍFICO E TECNOLÓGICO (FNDCT) REPASSADOS PELA FINANCIADORA DE ESTUDOS E PROJETOS (FINEP) NO ÂMBITO DE CONVÊNIO. GLOSA DE DESPESAS EXTEMPORÂNEAS. NÃO DEVOLUÇÃO DE SALDO NÃO APROVADO E NÃO RESTITUIÇÃO DE RECURSOS DE APLICAÇÃO FINANCEIRA. CITAÇÃO. REVELIA DE ALGUNS RESPONSÁVEIS E APRESENTAÇÃO DE ALEGAÇÕES DE DEFESA POR OUTROS. ACOLHIMENTO PARCIAL. COMPROVAÇÃO DO REGULAR EMPREGO DE RECURSOS MEDIANTE DESPESAS PAGAS POUCOS DIAS APÓS O TÉRMINO DO AJUSTE. VALOR EMPREGADO A TÍTULO DE CONTRAPARTIDA SUPERIOR AO PREVISTO. INEXISTÊNCIA DE DÉBITO. CONTAS REGULARES COM RESSALVA.

TOMADA DE CONTAS ESPECIAL (TCE)

Secretaria de Controle Externo de Tomada de Contas Especial (SecexTCE).

A Financiadora de Estudos e Projetos (Finep) instaurou tomada de contas especial em desfavor de Convergence Technology Indústria e Comércio de Eletrônicos - Eireli, Marisol Amador Duque, Carlos Alberto Penteado Proença e Andres Collazos Montes de Oca, em razão da não comprovação da regular aplicação dos recursos repassados pela União por meio do Contrato de Concessão de Subvenção Econômica 01.09.0139.00.
Os recursos repassados pela Finep à empresa Convergence para desenvolvimento de dispositivo de leitura e interpretação em microcomputadores para deficientes visuais-auditivos totalizaram R$ 630.312,40 (peça 22) . O contrato teve vigência entre 7/4/2009 e 7/4/2013.
A constatação da não comprovação da regular aplicação de parte dos recursos examinados decorreu da não aprovação da prestação de contas pela área técnica, tendo em vista a não devolução de saldo financeiro não aprovado na prestação de contas e não restituição dos recursos de aplicação financeira.
Inicialmente, o tomador de contas apontou o prejuízo de R$ 25.268,84 referentes a rendimentos de aplicação financeira sem respectiva devolução e de R$ 57.448,05 referentes a valores não aprovados na prestação de contas, totalizando R$ 82.716,89 a serem ressarcidos.
Citados regularmente, os responsáveis Convergence Technology Indústria e Comércio de Eletrônicos - Eireli e Carlos Alberto Penteado Proença apresentaram alegações de defesa, permanecendo silentes Marisol Amador Duque e Andres Collazos Montes de Oca, configurando-se sua revelia.
Após analisar as alegações de defesa dos responsáveis que compareceram aos autos, a unidade técnica aponta que as despesas glosadas pela Finep para pagamento das empresas Cirvale Circuitos Impressos - CVB Indl. e Coml. e Sollus Engenharia Eletrônica, foram realizadas em 25 e 30/4/2013, apenas alguns dias após o fim da vigência do instrumento, que ocorreu em 7/4/2013.
De acordo com a unidade técnica, a empresa logrou demonstrar que havia relação contratual com essas empresas desde 2009 e que eram despesas relacionadas à execução do projeto. Afirma também que, em situações em que resta comprovado que os dispêndios contribuíram para o atingimento dos objetivos pactuados, a jurisprudência considera ser possível acolher como falha meramente formal a execução de despesas fora da vigência do convênio. 
Dessa forma, o valor original do débito corresponde, segundo a unidade instrutiva, à diferença entre o valor total repassado, de R$ 630.312,40, somado ao valor total dos rendimentos financeiros, de R$ 25.268,84, e o valor das despesas comprovadas pela beneficiária, de R$ 648.264,35, remanescendo então o montante de R$ 7.316,89 a ser ressarcido aos cofres públicos.
A unidade técnica propôs então o julgamento pela irregularidade das contas dos responsáveis, a condenação em débito solidário no valor histórico de R$ 7.316,89 e ainda a aplicação da multa do art. 57 da Lei 8.443/1992.
Tal proposta contou com a concordância do membro do Ministério Público junto ao TCU, conforme parecer acostado à peça 97.
Feito esse breve histórico, adoto as análises constantes dos pareceres precedentes como minhas razões de decidir, em que pese tenha manifestação divergente quanto ao encaminhamento.
De início, aplico aos responsáveis Marisol Amador Duque e Andres Collazos Montes de Oca os efeitos da revelia previstos no art. 12, § 3º, da Lei 8.443/1992, dando-se ordinário prosseguimento ao andamento processual.
Registro também que, nos termos do Acórdão 1441/2016-TCU-Plenário, não ocorreu a prescrição da pretensão punitiva deste Tribunal, tendo em vista que a irregularidade sancionada ocorreu em 8/4/2013 e o ato que determinou a citação foi expedido em 30/4/2020 (peças 52-54) , antes, portanto, do interregno de dez anos previsto no art. 205 do Código Civil, utilizado subsidiariamente por este Tribunal. 
No tocante à prescrição da pretensão ressarcitória, há anos o TCU, baseado em precedentes do STF e na interpretação do art. 37, § 5º, da Constituição Federal de 1988, tem adotado o entendimento, consolidado na Súmula 282, de que "as ações de ressarcimento movidas pelo Estado contra os agentes causadores de danos ao erário são imprescritíveis". Apesar de o julgamento, pelo Supremo Tribunal Federal, no Recurso Extraordinário 636.886  (Tema 899) , ter fixado, com repercussão geral, a prescritibilidade da pretensão de ressarcimento ao erário fundada em decisão de Tribunal de Contas, houve recentemente a apreciação de embargos de declaração opostos pela Advocacia-Geral da União (AGU) em face da referida deliberação no sentido de sua rejeição, tendo sido enfatizado que o RE 636.886 não tratou da fase interna do processo no âmbito do TCU.
Assim, opto por continuar a seguir a jurisprudência dominante nesta Corte de Contas, sedimentada na Súmula TCU 282, segundo a qual é imprescritível a pretensão de ressarcimento por parte da União, tese também abraçada por recentes decisões deste Tribunal (Acórdão 5236/2020-TCU-Plenário, 6.171/2020-TCU-2ª Câmara, 6.084/2020-TCU-1ª Câmara, 5.681/2020-TCU-2ª Câmara, 6.846/2020-TCU-2ª Câmara, 6.676/2020-TCU-2ª Câmara, 6.707/2020-TCU-2ª Câmara, 6.473/2020-TCU-1ª Câmara, 6.466/2020-TCU-1ª Câmara, 6.465/2020-TCU-1ª Câmara, entre outros) .
Quanto ao mérito, conforme ilustrou a unidade técnica, uma vez acolhidos os pagamentos realizados de forma ligeiramente extemporânea pela convenente, o débito remanescente de R$ 7.316,89 é de baixa materialidade, a cujo pagamento ainda se comprometeu a empresa responsável. 
Diante do exposto, em primeira análise, entendi que seria aplicável ao caso em análise a regra do art. 213 do Regimento Interno do TCU, arquivando-se o processo a título de racionalização administrativa e economia processual, sem cancelamento do débito, no sentido de evitar que o custo processual de cobrança seja superior ao valor de ressarcimento, ainda que a citação já tenha ocorrido.
Nesse sentido, reproduzo trecho de recente decisão desta Corte sustentada por voto do Min. Bruno Dantas, relator do Acórdão 1276/2022-TCU-Primeira Câmara, que negou provimento aos recursos de reconsideração interpostos pelo MPTCU contrários ao arquivamento por racionalidade administrativa, sem julgamento de mérito, determinado pelo Acórdão 8523/2019-TCU-Primeira Câmara:
Verifico que a previsão normativa não passou despercebida naquele julgamento, mas a Corte compreendeu que, no caso concreto, prevaleciam outros princípios.
Os débitos remanescentes, após a análise das alegações de defesa, em valores originais, são da ordem de R$ 6,9 mil, de responsabilidade solidária de Diva Cássia Alves Nascimento, Maria do Socorro Damasceno e da Fundação Tocaia; e de R$ 6,4 mil, de responsabilidade solidária de Maria do Socorro Damasceno e da Fundação Tocaia. Ou seja, trata-se de montante de baixíssima materialidade, o que justifica o arquivamento por racionalidade administrativa e economia processual, em analogia com o art. 6º, inc, I, da IN-TCU 71/2012 (com redação da IN-TCU 76/2016) , que dispensa a autuação de TCE cujos débitos representem valor inferior a R$ 100 mil.
No caso presente, apesar de superada a fase de citação, entendi que o julgamento pela irregularidade das contas e aplicação de multa, com a consequente interposição de sucessivos recursos, bem como de procedimentos de cobrança executiva, não concorrem para o melhor uso dos recursos à disposição desta Corte de Contas, além de implicar rigor excessivo, visto que a análise realizada pela unidade técnica não apontou outras irregularidades ou omissão da parte do convenente. Mesmo não ignorando a disposição contida no art. 19, § 1º, da IN-TCU 71/2012, entendi que o caso presente se amoldaria ao disposto no art. 213 do Regimento Interno do TCU.
Nada obstante, ao me debruçar sobre a análise do emprego dos recursos da contrapartida, outra questão emergiu dos autos. Observo que, consoante o demonstrativo de execução financeira constante de parecer emitido pela Finep (peça 19, p. 3-6) , houve demonstração de elementos de despesa nos recursos de contrapartida no valor total de R$ 159.551,63, tendo sido glosados R$ 35.568,74. Sem entrar no mérito da glosa em questão, no quadro registrado pela Finep restaram aprovadas despesas a título de contrapartida no valor de R$ 123.982,89 (peça 19, p. 6) .
Ocorre que, conforme relatou a unidade técnica, os repasses efetivos da União no valor de R$ 630.312,40 foram inferiores aos R$ 766.812,40 previstos no plano de trabalho aprovado (peça 5, p. 7) . Em outras palavras, houve o cancelamento de 17,8% do valor a ser repassado, o que ensejaria, naturalmente, ajuste correspondente no valor da contrapartida, a fim de manter a proporcionalidade acordada no emprego de recursos no ajuste. 
Para manutenção da proporcionalidade, o valor da contrapartida deveria ser reduzido para R$ 105.954,54 conforme ilustra o cálculo constante da tabela abaixo.
		Previsão
	%
	Após ajuste
	%

	FNDCT/Finep
	 R$  766.812,40 
	85,6%
	 R$       630.312,40 
	85,6%

	Contrapartida
	 R$  128.899,98 
	14,4%
	 R$       105.954,54 
	14,4%

	Total
	 R$  895.712,38 
	100%
	 R$       736.266,94 
	100,0%

Conforme já relatado ao longo deste voto, o extrato financeiro apresentado pela Finep registrou aprovação de despesas a título de contrapartida no valor de R$ 123.982,89, ou seja, R$ 18.028,35 acima do exigido. Com efeito, observo que o valor supostamente remanescente da prestação de contas, R$ 7.316,89, é inferior ao que esse ajuste proporcionaria, o que me leva a concluir pela ausência de débito no presente processo e a recomendar a aprovação das contas dos responsáveis, ressalvadas pela realização de pagamentos em período posterior ao término do ajuste.
	Dessa forma, voto para que seja adotada a minuta de acórdão que trago à consideração deste colegiado.
TCU, Sala das Sessões Ministro Luciano Brandão Alves de Souza, em 28 de junho de 2022.
Ministro VITAL DO RÊGO 
Relator